臺灣嘉義地方法院民事判決　　　　　　 95年度重訴字第105號
原　　　告　嘉義市政府
法定代理人　子○○
訴訟代理人　楊漢東律師
複 代理 人　吳宏輝律師
被　　　告　癸○
訴訟代理人　辛○○
被　　　告　丙○○
　　　　　　　　　　　　之24.
　　　　　　乙○○
　　　　　　己○○
　　　　　　　　　　　　之1三.
　　　　　　丁○○
　　　　　　庚○○
兼 上二 人
法定代理人　辰○○
被　　　告　甲○○
　　　　　　戊○○
上　八　人
訴訟代理人　黃曜春律師
複 代理 人　張麗雪律師
　　　　　　葉榮棠律師
被　　　告　卯○○
　　　　　　丑○○
兼 上二 人
訴訟代理人　寅○○
上列當事人間請求拆屋還地事件，經本院於民國96年5月10日言
詞辯論終結，判決如下：
    主  文
被告癸○應將嘉義市○○段○○段三地號土地上如附圖編號Ａ所
示面積八. 九二平方公尺之建物（即門牌號碼為嘉義市○○街三
三六號）拆除，將土地返還原告。並自民國九十五年七月一日起
至拆除日止，每月應給付原告新臺幣壹仟伍佰參拾玖元。
原告其餘之訴均駁回。
訴訟費用由被告癸○負擔百分之十，其餘由原告負擔。
本判決第一項原告以新臺幣肆拾柒萬仟元為被告癸○供擔保後
，得假執行。
原告其餘假執行之聲請均駁回。
    事 實 與 理 由
壹、程序方面：
一、按「訴狀送達後，原告不得將原訴變更或追加他訴，但該訴
    訟標的對於數人必須合一確定時，追加其原非當事人之人為
    當事人者，不在此限。」民事訴訟法第255條第1項第5款定
    有明文。本件有關被繼承人陳寶玉之繼承人除被告丙○○、
    乙○○、己○○外，另有繼承人辰○○、甲○○、丁○○、
    戊○○、庚○○，原告聲請追加被告辰○○、甲○○、丁○○、戊○○、庚○○，系爭訴訟標的對於渠等必須合一確定
    ，揆諸前揭規定，於法有據，亦應准許。
貳、實體方面：
一、原告起訴主張：
（一）被告癸○無權占用由原告管理之市有嘉義市○○段○○段
      3地號土地，並在土地上興建有未保存登記之房屋（門牌
      號碼為民生北路101號）。
（二）被告丙○○、乙○○、己○○、辰○○、甲○○、丁○○
      、戊○○、庚○○之被繼承人陳寶玉無權占用由原告管理
      之市有嘉義市○○段○○段51之1地號內之48平方公尺土
      地，並在土地上興建有未保存登記之房屋（門牌號碼為嘉
      義市○○路62巷4號），陳寶玉死亡後其權利義務應由其
      繼承人即被告丙○○、乙○○、己○○、辰○○、甲○○
      、丁○○、戊○○、庚○○共同繼承。而系爭土地原告因
      開闢公共設施，於民國95年7月拆除房屋，收回土地。
（三）被告卯○○、寅○○、丑○○之被繼承人詹德興無權占用
      由原告管理之市有嘉義市○○段○○段51之1地號內之12
      平方公尺土地，並在土地上興建有未保存登記之房屋（門
      牌號碼為嘉義市○○路56巷15號），詹德興死亡後其權利
      義務應由其繼承人即被告卯○○、寅○○、丑○○共同繼
      承。而系爭土地原告因開闢公共設施，於95年7月拆除房
      屋，收回土地。
（四）系爭土地為原告所有，自多年前即分別遭被告等人長期無
      權占用，依民法第179條與嘉義市政府之管理規定，無權
      占用原告土地者均須給付損害賠償性質之使用補償金，有
      關被告等人占用土地之地號、積欠費用之期別、金額、利
      息，有積欠明細表可稽。因被告等人占用系爭土地屬無權
      占有，爰提出本件訴訟，請求被告等人應給付無權占有期
      間未繳納之使用補償金，被告癸○應將無權占用原告土地
      之地上物拆除，將土地返還原告。
（五）並聲明：1、被告癸○應將嘉義市○○段○○段3地號土地
      上如嘉義市地政事務所95年12月25日之複丈成圖編號Ａ所
      示之面積8.92平方公尺之建物（即門牌號碼為嘉義市○○
      街336號）拆除，將土地返還原告。2、被告癸○應給付原
      告新臺幣（下同）46,149元及其中34,061元自起訴狀繕本
      送達翌日起至清償日止，依年利率百分之5計算之利息。
      並自95年7月1日起至拆除日止，每月應給付1,539元使用
      補償金。3、被告丙○○、乙○○、己○○、辰○○、甲○○、丁○○、戊○○、庚○○應連帶給付原告581,031
      元及其中412,840元自起訴狀繕本送達翌日起至清償日止
      ，依年利率百分之5計算之利息。4、被告卯○○、寅○○
      、丑○○應連帶給付原告111,516元及其中84,609元自起
      訴狀繕本送達翌日起至清償日止，依年利率百分之5計算
      之利息。5、訴訟費用由被告等人負擔。6、第1項、第2項
      、第3項及第4項之聲明原告願供擔保，請准宣告假執行。
二、被告丙○○、乙○○、己○○、辰○○、甲○○、丁○○、
    戊○○、庚○○則以：
（一）被告之繼承人陳寶玉雖佔用嘉義市○○段○○段51之1地
      號內48平方公尺土地，並於系爭土地興建門牌號碼嘉義市
      ○○里○○路62巷4號房屋居住。惟陳寶玉於83年3月24日
      死亡，系爭房屋亦於83年10月10日因房屋失火燒毀而不存
      在，此據證人壬○○證述明確，被告等人亦未居住嘉義市
      ○○路62巷4號房屋。原告謂系爭房屋於95年7月拆除，並
      收回系爭土地，與事實不符。
（二）原告請求土地補償金，名稱雖與租金異，然實質上仍為使
      用土地之代價，其時效之計算仍應依民法第125條規定，
      因5年間不行使而消滅。而自76年1月到83年3月24日陳寶
      玉死亡時之土地補償金請求權，於原告95年10月31日起訴
      請求時，顯已逾5年之時效，被告自得主張時效消滅之抗
      辯。
（三）並聲明：1、原告之訴及假執行聲請均駁回。2、訴訟費用
      由原告負擔。2、如受不利之判決，願供擔保，請准免為
      假執行。
三、被告癸○則以：
（一）關於補償金部分：
   1、原告主張被告使用其所有嘉義市○○段○○段3地號土地
      ，如附圖所示A部分8.92平方公尺，因而請求被告應支付
      如原告使用補償金及利息，其中(1)79下（使用時間79年7
      月至同年12月）之補償金6,365元及利息。(2)87下（使用
      時間86年7月至同年12月）之補償金9,232元及利息。(3)88
      上（使用時間88年1月至同年6月）之補償金9,232元及利
      息。其請求權於本件起訴即95年10月31日前，均已因逾5
      年不行使，已罹於時效而消滅，是被告據民法時效之規定
      為抗辯。至於(4)95上（使用時間95年1月至6月）之補償金
      9,232元（正確金額應是9,224元）及利息。補償金，被告
      已於96年1月17日給付完畢。從而，原告就上開補償金及
      利息之請求，全部均屬無理由。
（二）關於拆屋還地部分：
      原告主張被告使用其所有嘉義市○○段○○段3地號土地
      ，如附圖嘉義市地政事務所附丈成果圖所示A部分8.92平
      方公尺係無權占有，被告應將房屋拆除，返還土地。然被
      告所有房屋占有系爭土地，寬不及1公尺，長則約10公尺
      ，有複丈成果圖足憑，如將該建築物佔用系爭土地部分（
      即9.82平方公尺地上建築物）拆除，勢沿其面向道路部分
      包括屋柱與隔鄰之牆壁垂直切割拆除，必影響全棟建築結
      構體之安全。又系爭土地為道路預定地，由原告收回，亦
      不能作為建築用地，或作其他有具體經濟效益之用途，且
      原告數十年來也從未拓寬道路而為準備，是原告請求拆屋
      還地，與自己顯然毫無實益，而於被告損害甚大，顯有權
      利濫用之嫌。再者，原告年年開徵租金，如有遲延繳納，
      即予以科罰違約金及利息，否則即浪費公帑興訟恐嚇拆除
      地上物，以達其收取租金之目的，即本件原告之訴，其目
      的也是在於收取地租而已，被告也已繳納至95年12月份（
      按96年上應於96年7月開徵），有狀附繳款書可證，是原
      告如收回系爭土地，既不能做為其他有具體經濟效益之用
      途，也不能繼續收取地租，其結果則圖損人不利己而已，
      灼然可見。故原告之請求拆屋還地，顯然為權利之濫用無
      疑。又系爭土地係原告利用公權力徵收，供拓寬道路（民
      生北路）之用，原告竟利用系爭土地長期收取租金，使百
      姓誤信租約仍然有效存在，是在原告於拓寬道路之預算案
      為提出議會審查前，遽然訴請拆屋還地，與誠信原則也有
      違。
（三）並聲明：1、原告之訴及假執行之聲請均駁回。2、訴訟費
      用由原告負擔。
四、被告卯○○、丑○○、寅○○則以：
（一）被告卯○○、丑○○、寅○○之被繼承人詹德興已於83年
      12月4日死亡，詹德興如何繼續「無權佔用」原告嘉義市
      政府管理之市有用地？另被告卯○○、寅○○、丑○○等
      人亦沒有居住、佔用原告嘉義市政府之市有土地。且系爭
      土地原告因開闢公共設施，於95年7月拆除房屋而順利收
      回土地，被告等人均不知情。
（二）消滅時效部分：被告卯○○、丑○○、寅○○等人不清楚
      被繼承人詹德興於81年下半年至83年12月4日是否有「無
      權佔用」該筆土地，但據民法125、126條規定，原告嘉義
      市政府請求權已因5年間不行使而消滅。
（三）並聲明：1、原告之訴及假執行之聲請均駁回。2、訴訟費
      用由原告負擔。
五、嘉義市○○段○○段3地號、嘉義市○○段○○段51之1地號
    均為原告所有，為兩造所不爭執，並有土地謄本可證，誠屬
    真實。
六、被告丙○○、乙○○、己○○、辰○○、甲○○、丁○○、
    戊○○、庚○○部分：
（一）陳寶玉於83年3月24日死亡，被告丙○○、乙○○、己○○、辰○○、甲○○、丁○○、戊○○、庚○○均為其繼
      承人，而陳寶玉占用嘉義市○○段○○段51之1地號內48
      平方公尺土地，並於系爭土地興建門牌號碼嘉義市○○里
      ○○路62巷4號房屋（下稱系爭房屋）居住之事實，為被
      告等人所不爭執，並有戶籍謄本可證，此為真實可信。然
      被告主張上開房屋亦於83年10月10日因房屋失火燒毀而不
      存在，並經證人即嘉義市震安里里長壬○○證述明確，其
      證稱：「文化路62巷4號房屋早在13、14年前就已經燒燬
      了，燒毀之後陳寶玉的子女即未居住在該處。雖然房子已
      經燒掉了，但是很多里民也都是沒有遷戶口。就算是現在
      公園預定地也是已經拆屋，也是很多人沒有遷戶口」等語
      （見本院96.3.15筆錄第2頁）。互核證人所述與被告丙○○、乙○○、己○○、辰○○、甲○○、丁○○、戊○○
      、庚○○等人之主張上開房屋於83年10月10日因房屋失火
      燒毀而不存在等情相符。且證人為當地之里長，從事市政
      府與民眾溝通之橋樑，並參與地方事務，奔走於里民之間
      ，對地方事務應當甚為熟稔，復與當事人間並無任故舊恩
      怨，亦與系爭房屋並無任何利益糾葛，當不致為偏袒任何
      一方而為虛偽陳述，致干冒受偽證罪追訴處罰之危險，是
      其證述應屬可採。據此足認嘉義市○○路62巷4號房屋，
      確於83年10月10日因失火燒燬而不存在。
（二）又被告乙○○於76年10月10日出嫁後，即居住於嘉義市○
      區○○里○○鄰○○○街22號，並未占用及居住於系爭土地
      、房屋。被告丙○○、己○○2人雖原設籍於系爭房屋門
      牌號碼，然於87年9月23日將戶籍遷到安東1街33號內，2
      人亦未在系爭土地、房屋居住、占用。被繼承人陳寶玉之
      子吳承駿（已歿，由被告辰○○、甲○○、丁○○、戊○○、庚○○等人再轉繼承）早於82年2月10日起，即居住
      在嘉義市○區○○里○○路544巷19號，被告辰○○、甲○○、丁○○、戊○○、庚○○等人，亦未曾設籍於嘉義
      市○○路62巷4號，以上有戶籍謄本可證。
（三）綜上所述，嘉義市○○路62巷4號房屋，早於83年10月10
      日因失火燒燬而不存在，被告丙○○、乙○○、己○○、
      辰○○、甲○○、丁○○、戊○○、庚○○亦無在該處設
      籍之事實。據此足證被告等人於83年10月10日因失火後，
      並未占用上開房屋甚明。從而原告請求被告丙○○、乙○○、己○○、辰○○、甲○○、丁○○、戊○○、庚○○
      連帶給自83年10月10日以後之補償金即無理由。
（四）按... 租金、紅利... 請求權因5年間不行使而消滅。民
      法126條定有明定；次按租金之請求權因5年間不行使而消
      滅，既為民法126條所明定，至於終止租約後之賠償與其
      他無租另關係之賠償，名稱雖與租金異，然實質上仍為使
      用土地的代價，債權人應同樣按時收取，不因其契約終止
      或未成立而謂其時效之計算應有不同（最高法院49年台上
      1730號判例參照）。準此，原告請求給付土地補償金，名
      稱雖與租金異，然實質上仍為使用土地之代價，其時效之
      計算仍應依民法第126條規定，因5年間不行使而消滅。本
      件原告係於95年10月31日始具狀起訴請求，此有原告之起
      訴狀可證，是原告請求被告丙○○、乙○○、己○○、辰
      ○○、甲○○、丁○○、戊○○、庚○○等人自76年1月
      份起至90年10月31日之補償金部分，請求權已罹於5年之
      請求時效，從而原告請求此部分亦屬無據。
（五）綜上所述，原告對被告丙○○、乙○○、己○○、辰○○
      、甲○○、丁○○、戊○○、庚○○等人之請求均無理由
      。從而原告請求被告丙○○、乙○○、己○○、辰○○、
      甲○○、丁○○、戊○○、庚○○連帶給付581,031元及
      其中412,840元自起訴狀繕本送達翌日起至清償日止，依
      年利率百分之5計算之利息，並無所據，應予駁回。原告
      此部分之訴既經駁回，其假執行之聲請，已失所附麗，應
      併予駁回。
七、被告癸○部分：
（一）關於補償金部分：
   1、被告癸○對於占用嘉義市○○段○○段3地號如附圖所示A
      部分8.92平方公尺，並在其上搭蓋建物（門牌號碼為嘉義
      市○○街336號）之事實，並不爭執，且經本院會同嘉義
      市地政人員勘測屬實，有勘驗筆錄、測量圖可證，自屬真
      實。
   2、原告請求被告癸○給付使用補償金及利息，其中(1)79下（
      使用時間79年7月至同年12月）之補償金6,365元及利息。
      (2)87下（使用時間86年7月至同年12月）之補償金9,232元
      及利息。(3)88上（使用時間88年1月至同年6月）之補償金
      9,232元及利息。此部分補償金請求權於本件95年10月31
      日起訴時，均已因逾5年不行使，已罹於時效，從而原告
      請求此部分，即屬無據。又原告請求95年上期（95年1月
      -95年6月間）之補償金，被告癸○業已繳納9,015元，此
      有收據影本1件可證。是原告再重複請求95年上期補償金
      9,232元，亦無理由。
（二）關於拆屋還地部分：
   1、如前所述，被告癸○無權占用原告所有如附圖所示Ａ所示
      之面積8.92平方公尺土地。而上開土地之公告現值每平方
      公尺為158,753元，此有土地謄本可證。換算被告癸○占
      用8.92平方公尺則高達1,416,077元。而被告癸○之房屋
      則為加強磚造房屋，現為堆置物品中，此有本院勘驗筆錄
      可證。
   2、按權利之行使，是否以損害他人為主要目的，應就權利人
      因權利行使所能取得之利益，與他人及國家社會因其權利
      行使所受之損失，比較衡量以定之。倘其權利之行使，自
      己所得利益極少而他人及國家社會所受之損失甚大者，非
      不得視為以損害他人為主要目的，此乃權利社會化之基本
      內涵所必然之解釋（最高法院71年台上字第737號判例參
      照）。依附圖所示A部分被告癸○所有房屋占有之土地，
      寬不及1公尺，長則約10公尺，如將該建築物佔用系爭土
      地部分（即9.82平方公尺地上建築物）拆除，勢沿其面向
      道路部分包括屋柱與隔鄰之牆壁垂直切割拆除，固必影響
      全棟建築結構體之安全。惟被告癸○占用8.92平方公尺價
      值高達1,41 6,077元，被告癸○之房屋則為加強磚造房屋
      ，現為堆置物品中，是原告因權利行使所能取得之利益應
      高於被告癸○個人之損害，難謂原告請求拆屋還地顯然毫
      無實益，而有權利濫用之嫌。且原告如收回土地，亦可就
      整筆土地再作其他有具體經濟效益之規劃，不能以現有無
      繼續收取地租作為是否損人不利己之論斷依據。故原告之
      請求拆屋還地，並無權利濫用。又系爭土地係原告以公權
      力徵收，供拓寬道路（民生北路）之用，原告收取補償金
      ，乃係被告癸○無償使用土地之償金，參之最高法院92
      年度台上字第2069號判決、92年度台上字第1966號判決、
      88年度台上字第3311號判決、87年度台上字第2836號判決
      意旨，依被告癸○所提之繳款書，其上已載明：「土地補
      償金」，核其性質，係原告依民法第179條向被告收取因
      占有系爭土地所受之不當得利，而非基於租賃關係之土地
      使用收益對價，故不得僅憑原告收取使用補償金之事實，
      即謂原告就系爭土地有出租予被告之意思。綜上，難認被
      告癸○占有附圖所示A部分之土地係有合法權源。
   3、按所有人對於無權占有或侵奪其所有物者，得請求返還之
      。民法第767條前段定有明文。從而原告本於所有權管領
      權能，主張被告無權占有土地，妨害所有權等情可採。是
      原告依民法第767條規定，訴請被告癸○應將嘉義市○○
      段○○段3地號土地上如附圖編號Ａ所示之面積8.92平方
      公尺之建物（即門牌號碼為嘉義市○○街336號）拆除，
      將土地返還原告，為有理由，應予准許。原告陳明願供擔
      保請准宣告假執行，經核無不合，爰酌定相當之擔保准許
      之。
   4、次按無權占有他人土地，可能獲得相當於租金之利益為社
      會通常之觀念（參照最高法院61年度台上字第1695號判例
      ）。被告癸○無權占用嘉義市○○段○○段3地號如附圖
      編號Ａ所示之面積8.92平方公尺之土地，依前揭判例意旨
      ，自獲有相當於租金之利益，並致原告受有相當於租金之
      損害；按城市地方房屋之租金，以不超過土地及其建築物
      申報總價年息百分之10為限，土地法第97條定有明文。本
      件系爭嘉義市○○段○○段3地號土地位於嘉義市○○○
      路、延平街三街之交岔口，地段繁華，而被告癸○佔用之
      嘉義市○○段○○段3地號土地，其現告地價1㎡為158,75
      3元，有土地謄本可證，其8.92平方公尺之土地即為1,416
      ,077 元（158753×8.92），如以年息百分之10換算即為
      7080元（1,416,077×0.05×0.1）。遠高於原告請求之每
      月1,539元使用補償金，從而原告請求被告癸○自95年7月
      1日起至拆除日止，每月給付1,539元使用補償金為有理由
      ，應予准許。原告陳明願供擔保請准宣告假執行，經核無
      不合，爰酌定相當之擔保准許之。
八、被告卯○○、丑○○、寅○○部分：
（一）原告請求被告卯○○、丑○○、寅○○給付使用補償金及
      利息，其中81年至89年止之之補償金及利息部分，姑不論
      是否真實。然此部分之請求權，迄本件原告95年10月31日
      起訴，均已因逾5年不行使，已罹於時效。從而原告請求
      此部分即屬無據。
（二）被告卯○○、丑○○、寅○○之被繼承人詹德興已於83年
      12月4日死亡，此有遺產稅免稅證明書影本可證。是詹德
      興既已死亡，即不能繼續無權占用之原告土地。另被告卯
      ○○於91年6月19日遷入台南市，94年間遷居桃園縣新屋
      鄉，現則居住於南投縣國姓鄉。被告寅○○於86年5月20
      日遷入台南市，現仍居住於台南市。被告丑○○於80年2
      月27日遷入嘉義市○○○街144號，又於89年10月21日遷
      入台南市居住，現則居住於桃園縣大園鄉，以上有被告卯
      ○○、丑○○、寅○○之戶籍謄本可證。是被告卯○○、
      丑○○、寅○○3人顯然並無居住在嘉義市之事實。
（三）原告主張被告卯○○、丑○○、寅○○占用其土地，無非
      以其自製之補償金明細表為證，原告以此實無法證明被告
      卯○○、丑○○、寅○○有占用其土地之事實。且被告卯
      ○○、丑○○、寅○○3人亦否認有占用原告土地之情事
      。再者，本院於95年12月5日之現場勘驗，亦未發現被告
      卯○○、丑○○、寅○○等人占用原告土地之事實，此有
      勘驗筆錄可證。
（四）綜上所述，原告並未能證明被告卯○○、丑○○、寅○○
      等人有占用其土地之事實，從而原告請求被告卯○○、丑
      ○○、寅○○連帶給付111,516元及其中84,609元自起訴
      狀繕本送達翌日起至清償日止，依年利率百分之5計算之
      利息，為無理由，應予駁回。原告此部分之訴既經駁回，
      其假執行之聲請，已失所附麗，應併予駁回。
九、本案事證已臻明確，兩造其餘主張陳述及所提之證據，均不
    影響本案判決，毋庸再予審酌，附此敘明。
十、訴訟費用裁判之依據：民事訴訟法第79條。
中　　華　　民　　國　　96　　年　　5 　　月　　24　　日
                  民一庭法　官　馮保郎
以上正本係照原本作成
如對本判決上訴須於判決送達後20日內向本院提出上訴狀
中　　華　　民　　國　　96　　年　　5 　　月　　25　　日
                        書記官　王立梅
